臺灣屏東地方法院刑事判決              100年度交易字第8號
公  訴  人  臺灣屏東地方法院檢察署檢察官
被      告  許新民
上  一  人
選任辯護人  孔福平律師
被      告  張麗娟
上  一  人
選任辯護人  鄭明達律師
上列被告因過失傷害案件，經檢察官提起公訴（99年度偵字第16
71號）本院判決如下：
    主  文
許新民犯過失傷害致人重傷罪，處有期徒刑肆月，如易科罰金，
以新臺幣壹仟元折算壹日。
張麗娟犯過失傷害罪，處有期徒刑貳月，如易科罰金，以新臺幣
壹仟元折算壹日。
    事  實
一、許新民於民國98年8 月4 日上午7 時40分許，騎乘車牌號碼
    M6X-536 普通重型機車，沿屏東縣萬丹鄉○○路南往北方向
    行駛，行經該路段與屬多線道之同鄉○○路、無號誌交岔路
    口時欲右轉，本應注意機車行至無號誌之交岔路口，少線道
    車應暫停讓多線道車先行，轉彎車應禮讓直行車先行，且注
    意車前狀況隨時採取必要之安全措施，而依當時天候晴、日
    間有自然光線、柏油路面乾燥無缺陷、無障礙物、視距良好
    ，並無不能注意之情形，竟疏未注意禮讓多線道車先行，車
    前狀況，未禮讓直行車先行，即貿然右轉，適有張麗娟騎乘
    車車牌號碼J2A-326 號普通重型機車，沿同鄉○○路由西往
    東方向而通過該無號誌交叉路口，本應注意應減速慢行，注
    意車前狀況隨時採取必要之安全措施，而依當時情況亦無不
    能注意之情事，竟疏未注意及此，見狀閃避不及，致許新民
    所騎乘之上開重型機車前車頭不慎與張麗娟所騎乘之上開重
    型機車右車頭發生擦撞，許新民因而受有右側腓股骨折、右
    手撕裂傷、肢體多處擦傷等傷害；張麗娟因而受有頭部外傷
    併左側微量硬腦膜下血腫、顱骨骨折、頭皮血腫、四肢多處
    挫傷併擦傷、腹部鈍傷、右側鎖骨骨折等傷害。張麗娟雖經
    緊急送醫救治，經醫療後，仍因上開頭部腦外傷引起器質性
    人格改變及認知功能缺損致無自主能力，無法從事任何工作
    而於身體有重大難治之重傷害。
二、案經許新民、張麗娟分別訴由屏東縣政府警察局屏東分局報
    請臺灣屏東地方法院檢察署檢察官偵查起訴。
    理  由
一、證據能力部分：
    按被告以外之人於審判外之陳述，雖不符刑事訴訟法第159
    條之1 至第159 條之4 規定，而經當事人於審判程式同意作
    為證據，法院審酌該言詞陳述或書面陳述作成時之情況，認
    為適當者，亦得為證據；當事人、代理人或辯護人於法院調
    查證據時，知有該法第159 條第1 項不得為證據之情形，而
    未於言詞辯論終結前聲明異議者，視為有前項之同意，該法
    第159 條之5 業已明揭其旨。本件公訴人及被告均對於道路
    交通事故肇事現場略圖（屏東縣政府警察局屏東分局刑案偵
    查卷宗屏警分偵字第0980033471號卷第7 頁背面參照）、道
    路交通事故調查報告表、車號查詢重型機車車籍、證號查詢
    機車駕駛人、義大醫療財團法人義大醫院99年6 月15日義大
    醫院字第09900490號函及附件被告張麗娟病歷影本、臺灣省
    高屏澎區車輛行車事故鑑定委員會99年7 月2 日高屏澎鑑字
    第0996001974號函及附件高屏澎區第990461號鑑定意見書、
    臺灣省車輛行車事故覆議鑑定委員會99年8 月25日覆議字第
    0996203154號函、高雄市政府社會局100 年1 月20日高市社
    局障福字第1000004631號函及附件被告張麗娟鑑定表、行政
    院衛生署中央健康保險局100 年4 月8 日健保高字第100600
    6288號函及附件被告張麗娟就醫醫療費用紀錄、善工醫療財
    團法人屏東基督教醫院100 年4 月18日(100) 屏基醫外字第
    10004037號函及附件被告許新民病歷影本、被告張麗娟100
    年5 月20日換發之中華民國身心障礙手冊（障礙類別：精神
    ；障礙等級：中度）影本等證據，均未爭執其證據能力，本
    院並審酌該證據作成時之情況，認為並無不適當者，依上開
    說明，均認應有證據能力。
二、訊據被告許新民、張麗娟固均坦認其等於上開時間各自騎乘
    前揭機車在上開地點發生交通事故，並各自受有如事實欄所
    示之傷害等情，然否認有何過失致對方重傷害、傷害之犯行
    ，被告許新民辯稱：當時伊係行駛大學路西往東方向，伊並
    未發覺被害人即同案被告張麗娟騎乘之機車，只感覺左側有
    車輛接近，即發生事故等語；被告張麗娟辯稱：伊當時行駛
    大學路西往東方向，有見到被害人即同案被告許新民自萬竹
    路朝大學路方向行進，然於其將車輛騎乘至該路口並減速後
    ，仍於經過大學路、萬竹路路口時遭許新民騎乘之機車撞擊
    ，因而發生事故等語。惟查：
  (一)被告許新民、張麗娟於前開時、地分別騎乘機車發生事故，
    並因而造成雙方均受有傷害等情，業據被告2 人均供承及證
    述明確，並有道路交通事故肇事現場略圖（屏東縣政府警察
    局屏東分局刑案偵查卷宗屏警分偵字第0980033471號卷第7
    頁背面參照）、道路交通事故調查報告表、車號查詢重型機
    車車籍、證號查詢機車駕駛人、義大醫療財團法人義大醫院
    99年6 月15日義大醫院字第09900490號函及附件被告張麗娟
    病歷影本、善工醫療財團法人屏東基督教醫院100 年4 月18
    日(100) 屏基醫外字第10004037號函及附件被告許新民病歷
    影本及肇事現場照片15張在卷可稽，堪信屬實。
  (二)事故發生地點該路段速限係50公里，且萬竹路與大學路之路
    口係無號誌之T 字型交岔路口，大學路係多線道、萬竹路則
    未見分隔線，事故當時天候晴、日間有自然光線、柏油路面
    乾燥無缺陷、無障礙物、視距良好，又被告許新民所騎乘機
    車之撞擊處為車頭部分、被告張麗娟所騎乘機車之撞擊點係
    在右側車頭部位等情，亦據證人即到場處理並勘測之員警徐
    崙雄證述明確，核與卷附現場照片、道路交通事故調查報告
    表相符，亦與被告2 人供述之情節無違，衡諸證人徐崙雄係
    因職務需要而受指派前往現場處理之員警，自無刻意誣陷或
    迴護被告2 人之必要，且證人徐崙雄證述其自96年8 月起即
    開始處理交通事故，並曾於保一總隊受過相關訓練並領有證
    照等情，堪認其具有交通事故之處理經驗及能力，是其上揭
    證述，亦堪採信。
  (三)是本件首應審究者，厥為被告許新民行進之方向係大學路西
    往東方向，抑或係自萬竹路右轉大學路？經查：
  1.證人即同案被告張麗娟於本院審理時證稱其當時係騎乘機車
    於大學路由西往東方向行駛等語，核與現場道路交通事故肇
    事現場略圖（屏東縣政府警察局屏東分局刑案偵查卷宗屏警
    分偵字第0980033471號卷第7 頁背面參照）所示事故發生後
    ，其騎乘之機車造成之刮地痕及車輛倒地後之位置等情形無
    違，並與現場照片所示情形相符，被告許新民亦供稱證人即
    同案被告張麗娟並非自萬竹路方向往大學路行駛等語，衡諸
    該處係T 字型路口，當無從由其他道路進入該路口之可能，
    是同案被告張麗娟確實係於大學路由西往東方向騎乘機車之
    情，即堪認定。
  2.證人即同案被告張麗娟於本院審理時證稱伊於行經大學路、
    萬竹路路口前，即已看見被告許新民騎乘機車自萬竹路往大
    學路方向行進等語明確，雖與被告許新民供稱之行進方向相
    悖，然衡諸：
  (1)證人即同案被告張麗娟所騎乘機車遭撞擊之部位係右側車頭
    ，被告許新民所騎乘機車遭撞擊之處為車頭正面部分，是被
    告2 人騎乘之車輛顯非於同向行進時發生撞擊之情，即可認
    定。
  (2)證人即同案被告張麗娟所騎乘之車輛於遭撞擊後即倒地，並
    依慣性原理繼續前行，造成柏油路面刮地痕長達25.2公尺，
    且所停止之位置已在對向車道之車道線上等情，有前揭肇事
    現場略圖及現場照片在卷可資參照，是足認撞擊時，證人即
    同案被告張麗娟所騎乘之機車，確實遭遇劇烈撞擊，且撞擊
    之力道係朝向行進方向之左前方。
  (3)如依被告許新民之供述，當時係證人即同案被告張麗娟自其
    機車左方超車時，侵入伊所騎乘之機車前方位置，致肇生本
    件事故，則被告許新民騎乘之車輛於撞擊張麗娟之機車時，
    其撞擊之力道勢必朝正前方，或是如被告許新民有向右方閃
    避之情形時，撞擊之力道亦將朝右前方，而與本件事故發生
    後，撞擊力道係使張麗娟之機車朝左前方倒地之情形相悖，
    是被告許新民供稱張麗娟超車侵入其車道等語，即難遽採。
  (4)況被告許新民如於大學路西往東方向行進中正面撞擊證人即
    同案被告張麗娟之機車，則依據反作用力之原理，其車輛當
    無從如前揭肇事現場略圖及現場照片所示，繼續前進10公尺
    後方始倒地之可能，是被告許新民供述係張麗娟超車時不慎
    導致等語，即無足採。
  (5)被告許新民雖又辯稱當時如於T 字路口轉彎時車速過快，其
    機車勢必倒地等語，然衡情，轉彎時可以以調整轉彎幅度之
    方式適應行進之速度，未必快速過彎必然導致倒地之結果，
    是其此部分所辯，亦無足採認。
  (6)故被告許新民就其車輛行進方向之辯解，難以採信，應認證
    人即同案被告張麗娟就此部分之證述與事實相符。
  3.綜前所述，本件肇事時應認係被告許新民之機車自萬竹路轉
    入大學路西往東方向時，自側面衝撞證人即同案被告張麗娟
    騎乘之機車，因而張麗娟之機車往左前方倒地滑行造成地面
    之刮地痕，且同時被告許新民之機車繼續往前滑行而後倒地
    無誤。
  (四)按「汽車行駛時，駕駛人應注意車前狀況，並隨時採取必要
    之安全措施，行至無號誌或號誌故障而無交通指揮人員指揮
    之交岔路口，支線道車應暫停讓幹線道車先行。未設標誌、
    標線或號誌劃分幹、支線道者，少線道車應暫停讓多線道先
    行；車道數相同時，轉彎車應暫停讓直行車先行；同為直行
    車或轉彎車者，左方車應暫停讓右方車先行。」道路交通安
    全規則第94條第3 項、第102 條第1 項第2 款分別定有明文
    ；查被告許新民考領有普通重型機車駕駛執照，業據被告於
    本院審理中陳明在卷，並有證號查詢機車駕駛人查詢結果在
    卷可查，其對於上揭道路交通安全規定，自應知悉甚詳，且
    衡之案發時地天候晴、路面乾燥、無缺陷、視距良好，此有
    前開道路交通事故調查報告表在卷可憑等情形觀之，並無不
    能注意之情況，詎其騎乘上開重型機車，應注意、能注意而
    疏未注意，進而肇致本件交通事故，造成被害人即同案被告
    張麗娟受有上述傷害，是被告許新民之過失行為與被害人張
    麗娟之傷害結果二者間具有相當因果關係無誤。
  (五)被害人即同案被告張麗娟因本案事故而受有頭部外傷併左側
    微量硬腦膜下血腫、顱骨骨折、頭皮血腫、四肢多處挫傷併
    擦傷、腹部鈍傷、右側鎖股骨折等傷害，嗣經醫療後，仍因
    上開頭部腦外傷引起器質性人格改變及認知功能缺損致無自
    主能力，無法從事任何工作而於身體有重大難治之重傷害等
    情，有義大醫療財團法人義大醫院99年6 月15日義大醫院字
    第09900490號函及附件被告張麗娟病歷影本、高雄市政府社
    會局100 年1 月20日高市社局障福字第1000004631號函及附
    件被告張麗娟鑑定表、被告張麗娟100 年5 月20日換發之中
    華民國身心障礙手冊（障礙類別：精神；障礙等級：中度）
    影本等在卷可憑，依據前開說明，被告許新民之過失駕駛行
    為與被害人即同案被告張麗娟之受重傷結果間，具有相當因
    果關係，甚為明確。至被告許新民辯稱被害人張麗娟可能先
    前已有精神病史部分，亦經本院函調其就醫紀錄，並無精神
    科就診紀錄，有行政院衛生署中央健康保險局100 年4 月8
    日健保高字第1006006288號函及附件被告張麗娟就醫醫療費
    用紀錄在卷可查，是被告許新民此部分之辯解，亦無足採。
  (六)至被告張麗娟部分：
  1.被告張麗娟自承於騎乘至大學路、萬竹路路口前即已看見被
    害人即同案被告許新民騎乘之機車自萬竹路朝大學路方向前
    來等語，則許新民騎乘之機車顯位於其車輛行進方向之前方
    ，是被告張麗娟應有所注意之情，即可認定。
  2.被告張麗娟雖辯稱當時車輛時速約為40-50 公里，至該路口
    前已有減速等語，然如被告張麗娟於接近路口時確有減速，
    參諸被告張麗娟自承已於路口前即已發現被害人即同案被告
    許新民之機車之情，被告張麗娟當無與許新民騎乘之機車擦
    撞之可能，然本件事故猶於被告張麗娟已先行看見許新民之
    機車於其前方右往左方向行進之後，仍然發生，益見被告張
    麗娟當時並未於路口前減速慢行。
  3.按汽車（含機器腳踏車）行駛時，行經無號誌之交岔路口，
    應減速慢行，作隨時停車之準備，道路交通安全規則第93條
    第1 項第2 款定有明文；再按汽車行駛時，駕駛人應注意車
    前狀況，並隨時採取必要之安全措施，同規則第94條第3 項
    著有規定。被告駕駛上開車輛行經上開交岔路口時，本應減
    速慢行並作隨時停車之準備，並注意車前狀況，且肇事當時
    天候為晴、光線為日間自然光線、視距良好且路面乾燥、無
    缺陷、無障礙物，有前揭道路交通事故調查報告表在卷可查
    ，則被告當時之視線自屬清淅，而能確切掌握現場行車之動
    態，且無不能注意之情事。惟被告行經上開路口時，竟疏未
    注意車前狀況，即貿然逕以約40-50 公里之時速行駛而過，
    而未減速慢行，作隨時停車之準備，以致肇事，是被告就本
    件事故自有過失；被害人即同案被告許新民既係因本件事故
    而受有如事實欄之傷害，則被告張麗娟之過失行為與被害人
    許新民之受傷結果間，自具有相當因果關係無誤。
  (七)綜上所述，本件事證已臻明確，被告2 人之過失重傷害、過
    失傷害犯行，均洵堪認定，應予依法論科。
三、論罪科刑：
  (一)被害人即同案被告張麗娟因本件交通事故造成上開頭部腦外
    傷引起器質性人格改變及認知功能缺損致無自主能力，無法
    從事任何工作而於身體有重大難治之重傷害之情，業已認定
    如前，依據刑法第10條第4 項第6 款之規定，即屬重傷無誤
    。故核被告許新民所為，係犯刑法第284 條第1 項後段之過
    失重傷害罪。爰審酌本案交通事故被告之過失程度（被告許
    新民為肇事主因、被害人即同案被告張麗娟為肇事次因，上
    開鑑定意見書參照），及造成之結果係使被害人受重傷害，
    並難以回復其工作能力，兼衡酌被告犯後雖否認犯行，然前
    無犯罪科刑紀錄，有臺灣高等法院被告前案紀錄表1 份在卷
    可參，肇事後與被害人未能達成和解，然已經由其投保之保
    險公司給付被害人新臺幣105 萬元（本院卷第160 頁參照）
    之情，業經被告許新民及被害人即同案被告張麗娟當庭供陳
    明確等一切情狀，爰量處如主文所示之刑，並諭知易科罰金
    之折算標準。
  (二)核被告張麗娟所為，係犯刑法第284 條第1 項前段之過失傷
    害罪。爰審酌本案交通事故被告之過失程度為肇事次因，並
    參諸本件被害人即同案被告許新民所受如起訴書犯罪事實欄
    所示之傷害，兼衡酌被告張麗娟犯後固否認犯行，然無犯罪
    科刑及執行之紀錄，有臺灣高等法院被告前案紀錄表1 份在
    卷可參，肇事後尚未賠償被害人即同案被告許新民之損失等
    一切情狀，爰量處如主文所示之刑，並諭知易科罰金之折算
    標準。
據上論斷，應依刑事訴訟法第299 條第1 項前段、第284 條之1
，刑法第284 條第1 項、第41條第1 項前段，刑法施行法第1條
之1 ，判決如主文。
本案經檢察官許英輝到庭執行職務
中    華    民    國   100    年    11    月    29    日
                  刑事第四庭    法  官  李謀榮
以上正本證明與原本無異。
如不服本判決應於收受判決後10日內向本院提出上訴書狀，並
應敘述具體理由；其未敘述上訴理由者，應於上訴期間屆滿後
20日內向本院補提理由書（均須按他造當事人之人數附繕本）
「切勿逕送上級法院」。
中    華    民    國   100    年    11    月    29    日
                                書記官  蔡進吉
附錄本件論罪科刑法條：
中華民國刑法第284條
因過失傷害人者，處6 月以下有期徒刑、拘役或5 百元以下罰金
，致重傷者，處1 年以下有期徒刑、拘役或5 百元以下罰金。
從事業務之人，因業務上之過失傷害人者，處1 年以下有期徒刑
、拘役或1 千元以下罰金，致重傷者，處3 年以下有期徒刑、拘
役或2 千元以下罰金。